【裁判字號】    90,上易,2288
【裁判日期】    900814
【裁判案由】    竊盜
【裁判全文】
臺灣高等法院刑事判決                            九十年度上易字第二二八八號
    上  訴  人  臺灣桃園地方法院檢察署檢察官
    被      告  丙○○
右上訴人因被告竊盜案件，不服臺灣桃園地方法院九十年度易字第三一九號，中華民
國九十年四月十六日第一審判決（起訴案號：臺灣桃園地方法院檢察署九十年度偵緝
字第二八號）提起上訴，本院判決如左：
    主  文
上訴駁回。
    理  由
一、公訴意旨略以：被告丙○○與乙○○（另由檢察官聲請以簡易判決處刑）共同基
    於意圖為自己不法所有之犯意聯絡，於民國八十九年五月二十二日凌晨五時三十
    分許，在桃園縣桃園市○○路與愛二街口，竊取丁○○所有車牌號碼ＬＶ─二０
    六一號自用小客車上空氣濾清器內之流量器，得手後正欲離去之際，為巡邏之員
    警當場查獲，因認被告涉有刑法第三百二十條第一項之竊盜罪嫌。
二、檢察官認被告涉犯上開罪行，係以(一)共同被告乙○○於警訊、偵查中之自白；(二)
    被害人丁○○、證人即查獲員警蕭力文、林建華等人於警訊、偵查之陳述；(三)贓
    物認領保管收據附卷可稽；(四)警員發現本案時，確有二人打開被害人之引擎蓋竊
    取流量器，嗣停車後，被告二人始分別逃逸，足認丙○○當時之神智尚未達於不
    可辨識之情狀，且乙○○與被告素無仇怨，當無誣攀之可能等情為其論據。
三、訊據被告丙○○固承認於八十九年五月二十二日凌晨，曾以其所有之自用小客車
    載乙○○至桃園市○○路與愛一路附近，惟堅決否認有何與乙○○共同竊取流量
    器之犯行，並辯稱當天只有我們二人一起喝酒，後來他說他的車子停在那裡，叫
    我先載他去開車，我載他去現場之後就走了，根本不知道發生什麼事，警員所說
    的都不是事實，就像當天我和乙○○共喝了一瓶半的高梁酒，他卻說乙○○沒有
    喝酒。警察查到他大哥大手機上的最後一通電話是我打的，才認為我也有參與行
    竊等語。
四、按犯罪事實，應依證據認定之，無證據不得推定其犯罪事實。又不能證明被告犯
    罪者，應諭知無罪之判決，刑事訴訟法第一百五十四條、第三百零一條第一項分
    別定有明文。此認定犯罪事實所憑之證據，須適於為被告犯罪事實之證明者，始
    得採為斷罪資料。被告之自白，雖為證據之一種，但依刑事訴訟法第一百五十六
    條第二項規定被告之自白，不得作為有罪判決之唯一證據，仍應調查其他必要之
    證據，以察其是否與事實相符。立法目的乃欲以補強證據擔保自白之真實性，亦
    即以補強證據之存在，藉之限制自白在證據上之價值，防止偏重自白，發生誤判
    之危險。以被告之自白，作為其自己犯罪之證明時，尚有此危險；以之作為其他
    共犯之罪證時，不特在採證上具有自白虛偽性之同樣危險，且共犯者之自白，難
    免有嫁禍他人，而為虛偽供述之危險。故共同被告不利於己之陳述，雖得採為其
    他共同被告犯罪之證據，惟此項不利之陳述，須無瑕疵可指，且就其他方面調查
    ，又與事實相符者，始得採為其他共同被告犯罪事實之認定。若不為調查，而專
    憑此項供述，即為其他共同被告犯罪事實之認定，顯與刑事訴訟法第一百五十六
    條第二項之規定有違。如無其他必要之補強證據可補充共犯之供述，即難僅憑共
    犯不利被告之供述，而逕認被告犯罪。而訊問被告，除有急迫情況且經記明筆錄
    者外，應全程連續錄音；必要時，並應全程錄影。又筆錄內所載之被告陳述與錄
    音或錄影之內容不符者，除有急迫情況且經記明筆錄而未錄音、錄影之情形外，
    其不符之部分，不得作為證據。刑事訴訟法第一百條之一第一項、第二項定有明
    文。此等規定於司法警察（官）詢問犯罪嫌疑人時準用之，又為同法第一百條之
    二所明定。故審理事實之法院，遇有被告抗辯其未有如訊（詢）問筆錄所載之陳
    述時，應先調取該訊（詢）問過程之錄音或錄影帶，加以勘驗，以判斷該筆錄所
    載被告之陳述得否作為證據。經查：
（一）公訴人認同案被告乙○○於警訊、偵查中均指陳被告丙○○共同竊取前述流量
      器，經觀閱同案被告乙○○之警訊筆錄，固明確指述被告丙○○確與其共同竊
      取流量器；然乙○○於偵查中隨即翻稱其並無竊取流量器之犯行，亦無指稱被
      告丙○○有竊取流量器之行為，此有乙○○警訊及歷次偵查筆錄附卷可稽，公
      訴人未查，竟認乙○○於偵查中亦為不利於被告之供述，所持見解即失依據。
      且乙○○於原審及本院時亦到庭否認有何竊盜犯行，並指稱丙○○並無竊盜犯
      行，亦有乙○○陳述之筆錄附卷可稽，乙○○就被告有無竊盜之供述，既生兩
      歧，則其所為不利於被告之陳述，即有瑕疵，故仍應依其他證據足否補強該警
      訊中之供述，而補正本件「共犯」供述證據之瑕疵。
（二）查被害人丁○○於警訊中自承不識竊取其車上流量器之乙○○，故其證言僅能
      證明其所有之流量器失竊；而載明被害人領回流量器之贓物認領保管收據，亦
      僅能為其領回失竊贓物之證明，均不能證明被告涉有竊盜犯行，對乙○○於警
      訊中所為不利於被告之供述，亦不能產生補強作用。
（三）又證人即查獲之警員甲○○、蕭力文於偵查中曾經到庭，二人就發現乙○○與
      另一人正在偷ＬＶ─二０六一號汽車的流量器一節，雖供述在卷，原審時蕭力
      文警員具結略稱被害人車子停在路邊，我們四位警員在巡邏車上，我負責開車
      ，經過被害人的車時感到很奇怪，我看到他們二人打開汽車引擎蓋，我跟帶班
      小隊長說有人在那裡修理車子鬼鬼祟祟的，然後在距離他們車子約十步路距離
      停下來，然後想要看清楚，倒車時，他們放下引擎蓋，我停車下來查看，但我
      人還未下車，他們還在那裡，乙○○拿著流量器往一個方向跑，另一個被告往
      另一方向跑，我們就下去追，我跟帶班的巡佐追未到案的那位，我們一下車，
      他就跑到巷子了，追到巷子時人不見了。…我一停好車該被告就逃進巷子了，
      （有看到犯嫌的衣著嗎？）因為是晚上，所以沒看到，對身高、衣著都沒印象
      ，因時間久了，是從乙○○那裡知道被告丙○○，（巷子是死巷嗎？）是三岔
      巷等語；另外，甲○○警員於原審及本院訊問時，則結證略稱乙○○是我去追
      的，我有看到他的犯行，我才剛下車，他把引擎蓋放下，我們追乙○○不到三
      十公尺，因為他跑進死巷，他跑的路線有轉一個角，轉了約十公尺就被抓，因
      為那是死巷，那死巷不到十五公尺長、僅一台汽車可過，當時只有乙○○一人
      等語，依二證人所述，僅可知本件竊取流量器者共二人，其中一人為乙○○，
      但另一人為何人？身高如何？衣著為何？負責追躡逮捕之警員蕭力文均稱無法
      辨識，且稱查獲丙○○係依乙○○之供述，有調丙○○之口卡給乙○○指認等
      語，按依查獲警員甲○○、蕭力文二人於偵查、審判中所為證言，均不能指出
      被告涉有本件竊盜犯行。易言之，其二人之證述不能證實乙○○警訊中不利被
      告之供述與事實相符，故非適格之補強證據。
（四）檢察官用以補強共犯乙○○警訊中不利被告供述之被害人指述、證人證述及贓
      物認領保管收據等，除不能對被告涉有犯行產生證明之效果外，亦不能產生補
      強作用。雖公訴人以警員發現本案時，確有二人共同行竊，且乙○○與被告素
      無仇怨，當無誣攀之可能，做為補強乙○○上開警訊供述之理由，惟仍不脫臆
      測，而無法使本院產生被告有罪之確信。
（五）況經原審訊問製作共犯乙○○警訊筆錄之警員蕭力文稱當時並未錄音等語（按
      刑事訴訟法第一百條之一、第一百條之二就訊問被告製作警訊筆錄時應予錄音
      或錄影之修正規定，業於民國八十七年一月二十一日經總統公布施行，並於同
      月二十三日生效），而本件共犯乙○○於偵查及原審審判中復爭執其於警訊時
      曾自承犯罪及被告亦涉犯罪，茲本件既無警訊錄音帶，已無從依前項有關「審
      理事實之法院，遇有被告抗辯其未有如訊（詢）問筆錄所載之陳述時，應先調
      取該訊（詢）問過程之錄音或錄影帶，加以勘驗，以判斷該筆錄所載被告之陳
      述得否作為證據」之說明，採取勘驗警訊錄音帶方法，以明瞭警訊中記載共犯
      乙○○自承犯罪及所為不利被告之陳述，是否確與乙○○之供述相符，茲司法
      警察既已違背上開規定，其所取得之供述筆錄，究竟有無證據能力，自應審酌
      司法警察違背該法定程序之主觀意圖、客觀情節、侵害犯罪嫌疑人權益之輕重
      、對犯罪嫌疑人在訴訟上防禦不利益之程度，以及該犯罪所生之危害，暨禁止
      使用該證據對於抑制違法蒐證之效果，及司法警察如依法定程序有無發現該證
      據之必然性等情形，本於人權保障與社會安全之均衡維護精神，依比例原則，
      具體認定之（最高法院八十八年度台上字第五七六二號刑事判決意旨參照），
      查本件製作筆錄之警員於原審稱『未錄音係因為無此規定』，可見其主觀上係
      因誤會法令所致，並非有違背之意圖，而依當時之情節，警員既係當場追捕乙○○而查獲本案，客觀上並無不能錄音之情事，竟未依法錄音，已對犯罪嫌疑
      人之權益保障有所不周，再依警員甲○○於本院陳稱「當時我們的巡邏車經過
      現場，看到有二個人打開引擎蓋，覺得那個時候不應該有人修車，就倒車想要
      查明，他們看到我們倒車回來，就分別徒步逃跑，我們四個人分兩組追捕，只
      追到乙○○，另外一個人沒有追到。車內的流量器有被拆下，放在騎樓下，車
      主確認那是他的，我們也有核對引擎號碼，確定車上缺少流量器。車子附近沒
      有其他零件。四組同事有採取車門及引擎蓋上之指紋，但沒有採到，被竊車輛
      與乙○○停車處距離最少一百公尺以上。」等語，按警員既係於現場追緝乙○○，且知悉『被竊車輛與乙○○停車處距離最少一百公尺以上』，查乙○○係
      被告以汽車載至現場，苟另一人係被告丙○○應會返回駕駛汽車，何以未於現
      場守候或詢問乙○○有關被告汽車停放處所而俟機追捕，再卷內並無採取指紋
      之紀錄，何以會有『指紋有採取但沒有採到』之情事，是否確有採取指紋比對
      即有待商榷，故如上所陳，警察如依法定程序應有發現該證據之必然性，竟未
      為之，本院因認該警訊筆錄無證據能力，從而乙○○之上開警訊筆錄不利本案
      被告之記載，亦難認已有證明被告涉有公訴人所指竊盜犯行之效果。
五、原審以就現有之證據，尚不能達到證明被告確有檢察官所指竊盜犯行之程度，認
    被告犯罪尚屬不能證明，依法為無罪之諭知，其認事用法核無違誤，檢察官上訴
    意旨仍以被告在警訊之自白既係出於自由意思，且自白與事實相符，縱令未全程
    連續錄音，仍難謂警訊筆錄無證據能力，又被告未將丙○○載至停放汽車之處所
    ，而載至二條街以外之處所亦與常情不合等情，指摘原判決不當，即無理由，應
    駁回其上訴。
據上論斷，應依刑事訴訟法第三百六十八條判決如主文。
本案經檢察官沈世箴到庭執行職務。
中      華      民      國      九十      年     八     月     十四  日
                              臺灣高等法院刑事第二十一庭
                                  審判長法  官  葉  騰  瑞
                                        法  官  莊  明  彰
                                        法  官  黃  國  忠
右正本證明與原本無異。
不得上訴。
                                        書記官  劉  貞  達
中      華      民      國      九十      年     八     月     十七     日


司法院資訊處製作；財團法人民間司法改革基金會備份。
